最高法院民事判決　　　　　　　　　　　　　　　八十八年度台上字第一○八八號
　　上　訴　人　甲○○
　　被 上訴 人　乙○○
右當事人間請求土地所有權移轉登記事件，上訴人對於中華民國八十七年五月二十五
日台灣高等法院台南分院第二審判決（八十六年度上字第四二六號），提起上訴，本
院判決如左：
    主  文
原判決關於駁回上訴人在第一審之訴及該訴訟費用部分廢棄，發回台灣高等法院台南
分院。
    理  由
本件上訴人主張：被上訴人之父鄭見成於民國七十年一月九日，與第一審共同被告賴
木蓮共同出資購買坐落嘉義縣水上鄉○○段三八八號田地，並信託以賴木蓮一人名義
登記為所有權人。嗣於七十年二月十一日，共同將土地上原已搭建之鐵厝連同基地出
售予第一審共同被告林素容，約定同段三八八號、三八八之二號、三八八之三號田地
內面積五十坪，俟政府法令允許分割時再測量辦理分割移轉登記。林素容旋於七十三
年十月十二日，以與前開契約為相同之約定，將該鐵厝及基地轉賣予伊。七十六年七
月九日，三八八號土地分割為三八八號、三八八之五號土地，其中三八八之五號土地
於同年九月二日地目變更為建地，惟被上訴人竟於同年十二月二十四日，與賴木蓮通
謀虛偽意思表示，以買賣為原因，辦理所有權移轉登記，取得三八八之五號土地所有
權，依民法第八十七條第一項前段之規定，該買賣之意思表示應為無效。林素容基於
其與賴木蓮之買賣關係，本可請求賴木蓮辦理分割移轉登記，因被上訴人與賴木蓮間
之通謀虛偽所為之買賣移轉登記，致其權利受損，自可依侵權行為之法則請求被上訴
人及賴木蓮塗銷該買賣所有權移轉登記，回復為賴木蓮所有，再請求賴木蓮將原判決
附圖所示Ａ部分土地辦理分割移轉登記為林素容所有。伊亦得本於與林素容之買賣契
約，請求林素容將上開土地再移轉登記為伊所有，因林素容怠於行使前開權利，伊為
保護前開土地所有權移轉之權利，自可代位林素容行使權利等情。爰求為命被上訴人
就坐落嘉義縣水上鄉○○段三八八之五號土地於七十六年十二月二十三日，以嘉義縣
水上鄉地政事務所上地登一字第八八九八號收件，於七十六年十二月二十四日，以買
賣為原因，所為之所有權移轉登記塗銷之判決（上訴人另請求賴木蓮塗銷前開土地所
有權移轉登記部分，經第一審判決其敗訴後，未據上訴人聲明不服。上訴人另請求賴
木蓮於系爭土地所有權移轉登記塗銷後，辦理分割如原判決附圖所示Ａ部分面積○‧
○一三三公頃，將所有權移轉登記與林素容後，再由林素容將該土地所有權移轉登記
予上訴人部分，經第一審判決其勝訴後，未據該部分之第一審共同被告賴木蓮、林素
容聲明不服，上開部分均已確定）。
被上訴人則以：伊父親鄭見成並非與賴木蓮共同出資購買坐落嘉義縣水上鄉○○段三
八八號田地，而係賴木蓮購買該土地後先賣給訴外人陳蔡裁三六點五坪、林素容五十
坪、歐陽一百坪後，所剩四一六點○八坪，始由賴木蓮與鄭見成共同承買，其應有部
分各為二分之一，即二○八點○四坪，信託登記在賴木蓮名下，故鄭見成並非上訴人
與賴木蓮間土地買賣契約之當事人。伊之所以取得系爭土地之所有權，實係鄭見成與
賴木蓮合買土地，鄭見成以其分配取得之部分，於七十六年十二月二十四日可以分割
時，由鄭見成指定移轉登記於伊名下，屬第三人利他契約，該買賣行為應非無效。又
賴木蓮與林素容間之買賣契約僅記載三八八、三八八之二、三八八之三號三筆土地內
面積五十坪，並未特定位置，上訴人與林素容間之買賣契約亦同樣記載，並未指定特
定位置，上訴人認其購買土地之面積不足，只能向林素容或賴木蓮請求損害賠償，不
能請求塗銷伊與賴木蓮間所有權移轉登記等語，資為抗辯。
原審將第一審所為上訴人勝訴之判決廢棄，改判駁回其在第一審之訴，無非以﹕被上
訴人所提出之賴木蓮與林素容及林素容與上訴人間之買賣契約書上就買賣標的物標示
，並未指明買賣之五十坪土地究竟位於三八八、三八八之二、三八八之三號土地之何
處。賴木蓮亦承認林素容購買該五十坪土地時，其上並無鐵厝存在。參以賴木蓮出具
交鄭見成收執之承諾書上記載：「立承諾書人所有水上鄉○○段三八八號田、○‧一
三○一公頃，同段三八八之二號田、○‧○三四三公頃，同段三八八之三號田、○‧
○三四八公頃權利全部，除出賣予陳蔡裁三六‧五坪、林素容五十坪、歐陽一○○坪
外，餘面積約四一六坪，確係本人與與鄭見成共同承買持分各二分之一……」，上訴
人並主張鄭見成與賴木蓮係於七十年一月九日共同出資購買而信託登記在賴木蓮名下
坐落嘉義縣水上鄉○○段三八八號田地，足見賴木蓮與鄭見成合資購買土地之範圍應
僅存在於該三八八地號土地內之約四一六坪面積，應有部分各二分之一，被上訴人及
鄭見成並非林素容與賴木蓮土地買賣契約之當事人，亦非上訴人與林素容間土地買賣
契約之當事人。賴木蓮與鄭見成二人合資購買之三八八號土地，原地目為田，編定使
用種類為特定農業區農牧用地，同段三八八之五號土地，係於七十六年七月九日自三
八八號土地分割而出，並於七十六年九月二日，變更地目為建，復於七十六年十二月
十六日，變更使用編定為特定農業區丁種建築用地，三八八號及三八八之五號土地，
原均登記為賴木蓮所有，於七十六年十二月二十四日，三八八之五號土地始以被上訴
人與賴木蓮買賣為原因，移轉登記為被上訴人所有等情，為兩造所不爭，復有土地登
記簿謄本在卷可按。依證人即負責辦理過戶登記之代書吳芳靜及賴木蓮所述，被上訴
人所以取得系爭三八八之五號土地之所有權，係鄭見成與賴木蓮合買土地，賴木蓮囑
咐其僱用之代書吳芳靜將鄭見成所應分配取得之部分，移轉登記予鄭見成或其指定之
人所致。該登記雖以買賣為登記原因，且直接由賴木蓮移轉登記予被上訴人所有，似
與本件應為賴木蓮返還信託共有物並予以分割登記予鄭見成之實情有所出入，惟賴木
蓮確有移轉系爭土地所有權之意思，已可確定，該移轉土地所有權登記之意思表示實
係隱藏返還信託物辦理分割登記予鄭見成，再由鄭見成贈與或信託登記為被上訴人所
有之法律行為，並非賴木蓮與被上訴人間之通謀虛偽意思表示，於賴木蓮及被上訴人
之間，應依民法第八十七條第二項之規定而適用上開法律行為之規定，不能遽指賴木
蓮為該移轉登記之意思表示係無效，亦難認有何不法，被上訴人因登記而取得系爭土
地之所有權即無不法及侵害他人權利可言。上訴人主張被上訴人與賴木蓮通謀虛偽意
思表示，以買賣為原因，辦理所有權移轉登記，而取得三八八之五號土地所有權，致
林素容受有無法請求賴木蓮辦理分割移轉登記之損害，認林素容對被上訴人有回復原
狀之損害賠償請求權，洵非有據。林素容既無侵權行為損害賠償之權利可對被上訴人
主張，上訴人雖為林素容契約上之債權人，亦屬無從代位。從而，上訴人本於其與林
素容之買賣法律關係及代位林素容基於買賣及侵權行為得向被上訴人主張之法律關係
，請求被上訴人就三八八之五號土地於七十六年十二月二十四日，以買賣為原因，所
為之所有權移轉登記，應予塗銷，為無理由，不應准許等詞，為其判斷之基礎。
按民法第八十七條第二項所謂虛偽意思表示，隱藏他項法律行為者，適用關於該項法
律行為之規定，係指為虛偽意思表示之當事人間，隱藏有他項真實之法律行為而言（
本院五十年台上字第二六七五號判例參照）。本件原審竟認被上訴人與賴木蓮間移轉
土地所有權登記之買賣原因為不實，其移轉土地所有權登記之意思表示，隱藏賴木蓮
與訴外人鄭見成間真實之返還信託物行為，及隱藏鄭見成與被上訴人間真實之贈與或
信託行為，並非被上訴人與賴木蓮間有通謀虛偽意思表示，被上訴人與賴木蓮間應依
民法第八十七條第二項規定，適用上開真實法律行為之規定，其見解自有可議。上訴
論旨，指摘原判決不當，求予廢棄，非無理由。又卷附土地登記簿謄本記載（一審卷
十六至二五頁），系爭三八八號土地於七十年間登記之面積為○‧一三○一公頃，折
合坪數僅為三九三‧五五坪，原審認賴木蓮與鄭見成於七十年間合資購買之土地僅存
在於該三八八號土地內之約四一六坪面積，應有部分各二分之一云云，其所謂其中之
四一六坪，竟已超過土地實際登記之全部面積，實情究竟如何，案經發回，宜併注意
及之。
據上論結，本件上訴為有理由。依民事訴訟法第四百七十七條第一項、第四百七十八
條第一項，判決如主文。
中      華      民      國    八十八    年      五      月    二十一    日
                              最高法院民事第二庭
                                  審判長法官  曾  桂  香
                                        法官  徐  璧  湖
                                        法官  劉  福  聲
                                        法官  黃  秀  得
                                        法官  許  朝  雄
      右正本證明與原本無異
                                              書  記  官
中      華      民      國    八十八    年      六      月      四      日
                                                                        Ｖ
